【裁判字號】    96,上更(一),538
【裁判日期】    970226
【裁判案由】    偽造文書
【裁判全文】
臺灣高等法院臺南分院刑事判決     96年度上更(一)字第538號
上  訴  人
即  被  告  甲○○
選任辯護人  劉意律師
上列上訴人因偽造文書案件，不服臺灣嘉義地方法院95年度訴字
第348號中華民國95年8月14日第一審判決（起訴案號：臺灣嘉義
地方法院檢察署94年度偵瀆字第10號），提起上訴，經最高法院
第一次發回，本院判決如下：
    主  文
原判決撤銷。
甲○○共同犯行使公務員登載不實文書罪，處有期徒刑壹年，減
為有期徒刑陸月，如易科罰金，以銀元參佰元即新台幣玖佰元折
算壹日。緩刑參年。
    事  實
一、甲○○係嘉義縣政府農業局農務課技士，為依據法令從事公
    務之人員，張能輝（已判決確定）則係「嘉義縣水稻育苗技
    術改良協進會」之理事長。緣行政院農業委員會於民國（下
    同）93年間辦理「水稻育苗停灌受損營運救助計畫」，該計
    畫由行政院農業委員會農糧署（以下簡稱農糧署）及桃園縣
    、新竹縣市、苗栗縣、嘉義縣及臺南縣等縣市政府共同執行
    ，甲○○係嘉義縣政府部分之計畫主辦人，負責辦理嘉義縣
    政府轄內水稻育苗中心受停灌損害之申請救助事宜。詎甲○
    ○竟與張能輝、溫進財（已判決確定）、溫進頓、馬慶聰、
    陳生福及蘇錦輝（以上四人另由檢察官偵辦）等人，共同基
    於行使登載不實公文書之犯意聯絡，甲○○明知依「水稻育
    苗中心受停灌損害救助作業要點」第2點規定，上開計畫之
    救助對象指位於政府公告停灌區內，經當地縣（市）政府輔
    導或登記有案，並繼續營運且當期作有實際供苗業績之水稻
    育苗中心，而溫進財、陳生福均非嘉義縣政府登記有案之水
    稻育苗中心負責人，自不能列為救助對象，又馬慶聰、陳德
    隆及蘇錦輝雖為嘉義縣政府登記有案之水稻育苗中心負責人
    ，渠三人卻因積欠債務，而遭債權人向法院聲請強制執行。
    然溫進財為圖無須經由其弟溫進頓即可直接取得救助金，乃
    請託甲○○將溫進頓之救助金分成二筆，又馬慶聰及蘇錦輝
    均恐以自己名義申請救助金，將遭法院扣押執行，馬慶聰乃
    透過溫進頓、溫進財二人，請託甲○○將自己之救助金列在
    溫進頓或溫進財名下，蘇錦輝則經由張能輝，請託甲○○將
    自己之救助金列在張能輝名下，而陳生福亦恐以其父陳德隆
    名義申請救助金，將遭法院扣押執行，乃向甲○○表示欲以
    自己名義申請救助金。甲○○竟無視於法令之規定，對於上
    開人等所請均予應允，而於93年9月間，利用不知情之嘉義
    縣政府農業局農務課約僱人員林珊君繕打製作「嘉義縣九十
    三年一期稻作缺水停灌之水稻育苗中心損害救助金額一覽表
    」（以下簡稱「損害救助金額一覽表」）之公文書，於該一
    覽表內將不具申請救助金資格之溫進財虛列為救助對象，而
    將溫進頓之申請救助金額新臺幣（下同）45萬元中之19萬元
    及馬慶聰之申請救助金額13萬元，均虛偽登載於溫進財名下
    （合計32萬元），並將蘇錦輝之申請救助金額32,500元虛偽
    登載於張能輝名下，及將不具申請救助金資格之陳生福虛列
    為救助對象，而將陳德隆之申請救助金額82,500元虛偽登載
    於陳生福名下。甲○○於製作完成上開登載不實之「損害救
    助金額一覽表」後，即交由張能輝負責將該一覽表交予表列
    之救助對象蓋用印章，之後甲○○即以上開蓋印完畢之「損
    害救助金額一覽表」作為「九十三年一期稻作缺水停灌致使
    水稻育苗中心減育秧苗之營運損失救助印領清冊」，於93年
    9月22日以嘉義縣政府府農務字第0930119216號函文，將該
    登載不實之「損害救助金額一覽表」檢送予農糧署南區分署
    ，再核轉農糧署以為行使，嗣農糧署即依據上開「損害救助
    金額一覽表」所載，如數核撥救助金予表列救助對象，足以
    生損害於農糧署核撥救助金之正確性。
二、案經法務部調查局嘉義縣調查站移送臺灣嘉義地方法院檢察
    署檢察官偵查起訴。
    理  由
一、按被告以外之人於審判外之陳述，經當事人於審判程序同意
    作為證據，法院審酌該言詞陳述或書面陳述作成時之情況，
    認為適當者，亦得為證據，刑事訴訟法第159條之5第1項定
    有明文。查被告對本件認定事實所引用之供述證據，同意作
    為證據，本院審酌該供述證據之取得過程並無瑕疵，與本案
    待證事實間復具有相當之關聯性，以之為本案證據尚無不當
    ，自得採為證據，又所引用之文書證據，均係公務員職務上
    製作之文書或從事業務之人於業務上或通常業務過程所須製
    作之紀錄文書、證明文書，並無顯不可信之情況，亦得為證
    據，先予明。
二、被告甲○○對於上述犯罪事實除否認有足生損害外，其餘均
    坦白承認，並經證人溫進頓、馬慶聰、陳生福、蘇錦輝證述
    明確，許彰敏亦證稱被告甲○○係負責承辦上開申請救助金
    作業及其處理流程等情、證人許獻志證稱救助對象、箱數、
    金額係由嘉義縣政府認定，再陳報農糧署南區分署核轉農糧
    署等情。此外並有嘉義縣水稻育苗技術改良協進會第五屆理
    監事新當選名單影本（見偵查卷第79頁、第80頁，證明被告
    張能輝係嘉義縣水稻育苗技術改良協進會之理事長）、行政
    院農業委員會農業管理計畫九十三年度單一計畫說明書「水
    稻育苗停灌受損營運救助計畫」影本（見調查站卷第68頁至
    第72頁）、農糧署93年7月22日農糧產字第0931132506號函
    及所附嘉義縣九十三年度停灌區較九十二年一期種植水稻減
    少估算表影本1份（見調查站卷第53頁至第54頁反面，嘉義
    縣政府應依據水稻育苗中心受停灌損害救助作業要點之規定
    ，召開會議確認個別對象救助箱數，以辦理救助申請事宜）
    、嘉義縣政府93年9月10日府農務字第093114553號函（稿）
    及所附九十三年一期作缺水停灌致使水稻育苗中心減育秧苗
    之營運損失救助作業會議紀錄影本（見調查站卷第56頁正、
    背面，嘉義縣政府有於93年9月6日召開會議，請水稻育苗協
    進會再次確認救助對象、救助箱數及金額，並提報印領清冊
    之事實）、「嘉義縣九十三年一期稻作缺水停灌之水稻育苗
    中心損害救助金額一覽表」影本（見調查站卷第58頁至第62
    頁、偵查卷第88頁至第95頁）、嘉義縣水稻育苗技術協進會
    93年9月13日嘉稻協字第022號函影本（見調查站卷第57 頁
    ，被告甲○○製作「損害救助金額一覽表」後，交由被告張
    能輝負責將該一覽表交予表列之救助對象蓋章，再由嘉義縣
    水稻育苗技術協進會函送嘉義縣政府之事實）、嘉義縣政府
    93年9月22日府農務字第0930119216號函影本（見調查站卷
    第63頁至第67頁，被告甲○○以上開蓋印完畢之「損害救助
    金額一覽表」作為「九十三年一期作缺水停灌致使水稻育苗
    中心減育秧苗之營運損失救助印領清冊」，並函送農糧署南
    區分署以為行使之事實）、農糧署南區分署94年1月4日農糧
    南產字第0941160092號函影本、嘉義縣政府94年1月13日府
    農務字第0940012733號函影本各（見偵查卷第113頁背面起
    至第118頁止，農糧署依據上開「損害救助金額一覽表」所
    載，如數核撥救助金予表列救助對象之事實。）等在卷可按
    又依水稻育苗中心受停灌損害救助作業要點第二點規定，救
    助對象指位於政府公告停灌區內，經當地縣市政府輔導或登
    記有案，並繼續營運且當期作有實際供苗業績之水稻育苗中
    心（見調查站卷第55頁、偵查卷第85頁），而依嘉義縣政府
    94年10月16日府社行字第0940133510號函檢送之嘉義縣水稻
    育苗技術改良協進會會員名單（見偵查卷第77頁至第78頁）
    ，被告溫進財及陳生福均非經政府輔導或登記有案之會員，
    依上述要點規定，均不具申請救助金資格之事實，然被告溫
    進財為圖無須經由其弟溫進頓即可直接取得救助金，被告甲
    ○○竟接受溫進財請託，將溫進頓之救助金分成二筆，又馬
    慶聰及蘇錦輝均恐以自己名義申請救助金，將遭法院扣押執
    行，馬慶聰乃透過溫進頓、被告溫進財二人，請託被告甲○
    ○將自己之救助金列在被告溫進財名下，被告甲○○竟接受
    請託將馬慶聰之救助金13萬元列在溫進財名下，蘇錦輝則經
    由被告張能輝，請託被告甲○○將自己之救助金列在被告張
    能輝名下，被告甲○○竟接受請託將蘇錦輝之救助金32500
    元列在被告張能輝名下，而陳生福亦恐以其父陳德隆名義申
    請救助金，將遭法院扣押執行，乃向被告甲○○表示欲以自
    己名義申請救助金，被告甲○○亦接受請託將陳生福列為救
    助對象，請領82500元，凡此均係不實之事項，而將之登載
    於損害救助金額一覽表之公文書上，並將之函送上級機關以
    行使，上級機關並據以核撥救助金，自足以生損害於農糧署
    核撥救助金之正確性，所辯不足生損害，尚有誤會，不足採
    取；又公務員執行職務中，將明知不實內容之資料委由不知
    情之約僱人員代為繕打而完成文書，雖該約僱人員不知情欠
    缺犯罪故意而免責，利用者應成立間接正犯，仍難解被告刑
    責，所辯被利用者不構成犯罪，被告亦無犯罪可言亦無足採
    。
三、本件事證明確，被告犯行均堪認定，自應依法論科。
四、按刑法第二百十三條之公務員登載不實文書罪，以公務員明
    知不實之事項登載於其所掌之公文書為構成要件。又刑法上
    所稱公文書，係指公務員職務上製作（修正前為「製作」）
    之文書，亦為刑法第十條第三項所明定。而刑法第二百十三
    條之公務員登載不實事項於公文書罪，旨在保護公文書之正
    確性，以維護公文書之公信力；所謂明知不實事項而登載，
    祗須登載之內容反於事實之真實性而出於其直接故意者，即
    足當之。故公務員如明知他人製作之文書其內容係登載不實
    之文書，而仍直接引用該文書作為本身職務上所製作公文書
    之內容，自已構成刑法第二百十三條之公務員登載不實文書
    罪。查嘉義縣政府係行政院農業委員會（下稱農委會）九十
    三年度水稻育苗停灌受損營運救助計畫之執行機關，有該計
    畫影本可稽（見法務部調查局嘉義縣調查站《下稱調查站》
    卷第六十八頁至第七十二頁）；又農委會訂定之「水稻育苗
    中心受停灌損害救助作業要點」第五點規定「……縣（市）
    政府於核對當地水利會所提供之停灌區域相關資料後，迅即
    邀集相關鄉（鎮、市、區）公所及救助對像等，召開會議確
    認個別救助對像之申請救助箱數後，函送農糧署當地分署核
    轉農糧署。」（見調查站卷第五十五頁），農委會農糧署亦
    據此函請嘉義縣政府召開會議確認個別對像救助箱數後，函
    送該署當地分署辦理，有農委會農糧署九十三年七月二十三
    日農糧產字第０九三一一三二五０六號函影本可憑（見偵查
    卷第八十二頁反面），由此可徵嘉義縣政府所執掌者係核對
    、確認申請救助對像、救助箱數（秧苗）、救助金額等事項
    ，再將其確認之結果循行政層級逐級報請農委會農糧署彙整
    後送經濟部水利署核發救濟金額。至於實際作業情形，固係
    由嘉義縣政府委由嘉義縣水稻育苗技術協進會確認救助對像
    、箱數、金額後，由該協進會提報救助人員印領清冊（實際
    名稱為「嘉義縣九十三年一期稻作缺水停灌之水稻育苗中心
    損害救助金額一覽表」，下稱「救助金額一覽表」）送交嘉
    義縣政府，再由嘉義縣政府送交農委會農糧署南區分署，有
    卷附之嘉義縣政府九十三年九月十日府農務字第０九三一一
    四五五三號函稿暨所附之作業紀錄、嘉義縣水稻育苗技術協
    進會九十三年九月十三日嘉稻協字第０二二號函、及嘉義縣
    政府九十三年九月二十二日府農務字第０九三０一一九二一
    六號函等影本可按（見調查站卷第五十六頁正、反面、第五
    十七頁至第六十二頁反面、第六十三頁至第六十七頁）。惟
    此種便宜行事之方式，並不能以該協進會取代嘉義縣政府對
    於申請救助對像、救助箱數、救助金額等事項之審核、確認
    職權行使，且依嘉義縣政府九十三年九月二十二日府農務字
    第０九三０一一九二一六號函之內容以觀，嘉義縣政府係將
    上開「救助金額一覽表」作為本身製作之印領清冊送交農委
    會農糧署南區分署，而非單純轉送該協進會名義製作之印領
    清冊而已，即使該「救助金額一覽表」原係以該協進會名義
    製作之文書，惟既經直接引用為嘉義縣政府上開公文之內容
    ，性質上即已屬於公文書之一部分，自非執行業務之人，在
    業務上作成之文書。基上所述，被告既係嘉義縣政府農業局
    農務課技士，並為上開救助計畫中嘉義縣政府之計畫主辦人
    ，對於申請救助對象、救助箱數、救助金額等事項負有審核
    、確認之職權，則其將記載有申請救助對像、救助箱數、救
    助金額等事項之「救助金額一覽表」，作為其在職務上所製
    作之上開公文書內容之一部分，該「救助金額一覽表」自同
    屬被告在職務上所製作之公文書。
五、被告明知上開「救助金額一覽表」之內容係登載不實，仍以
    嘉義縣政府九十三年九月二十二日府農務字第０九三０一一
    九二一六號函檢送與農委會農糧署南區分署，再核轉農委會
    農糧署行使。核其所為，係犯刑法第216條、第213條之行使
    公務員登載不實公文書罪。被告甲○○登載後復持以行使，
    其登載不實之低度行為，應為行使之高度行為所吸收，不另
    論以登載不實公文書罪。被告甲○○利用不知情之林珊君犯
    罪，為間接正犯。
六、刑法新舊法比較：按行為後法律有變更者，適用行為時之法
    律。但行為後之法律有利於行為人者，適用最有利於行為人
    之法律，刑法第二條第一項定有明文。查被告行為後，刑法
    已於九十四年二月二日修正公布，並於九十五年七月一日生
    效施行。茲比較本案所涉新舊刑法：
（一）共犯及身份共犯部分：二十八條修正限縮於共同實行犯罪
      行為者，始成立共同正犯，並排除陰謀犯、預備犯之共同
      正犯。是修正後共同正犯之範圍已有減縮，自屬法律變更
      ，又修正後刑法第三十一條第一項增訂但書規定，即無特
      定關係而成立之正犯或共犯者，「得減輕其刑」，該增訂
      雖非犯罪構成要件之變更，但顯已影響被告刑罰之法律效
      果，亦屬法律有變更，因被告無論依新、舊法均與張能輝
      、溫進財等人成立共同正犯（或正犯）。應依修正後刑法
      第二條「從舊從輕」原則適用修正前規定。共同被告張能
      輝、溫進財與另行偵辦溫進頓、馬慶聰、陳生福、蘇錦輝
      等人雖未有公務員身分，惟與被告甲○○共同實施公務員
      登載不實之犯罪，彼此間就上開犯行分別有犯意聯絡及行
      為分擔，分別均為共同正犯。
（二）易科罰金部分：被告於犯罪時之刑法第四十一條第一項前
      段規定：「犯最重本刑為五年以下有期徒刑以下之刑之罪
      ，而受六個月以下有期徒刑或拘役之宣告，因身體、教育
      、職業、家庭之關係或其他正當事由，執行顯有困難者，
      得以一元以上三元以下折算一日，易科罰金。」。又被告
      行為時之易科罰金折算標準，修正前罰金罰鍰提高標準條
      例第二條前段（現已刪除）規定，就其原定數額提高為一
      百倍折算一日，則本件被告行為時之易科罰金折算標準，
      應以銀元三百元折算一日，經折算為新臺幣後，應以新臺
      幣九百元折算為一日。惟修正後之刑法第四十一條第一項
      前段則規定：「犯最重本刑為五年以下有期徒刑以下之刑
      之罪，而受六個月以下有期徒刑或拘役之宣告者，得以新
      臺幣一千元、二千元或三千元折算一日，易科罰金。」。
      比較修正前後之易科罰金折算標準，以修正前之規定，較
      有利於被告，故應適用修正前刑法第四十一條第一項前段
      規定，定其折算標準。
七、被告所犯前開之罪係在96年4月24日以前，所犯之罪合於中
    華民國罪犯減刑條例之條件，依法減其刑期二分之一。
八、撤銷改判之理由：原審以被告罪證明確，因予論罪科刑，固
    非無見，惟查：(一)原判決未就刑法第二十八條、第三十一條
    第一項比較新舊法。(二)原判決未及減刑，均有未洽。上訴意
    旨指摘該「損害救助金額一覽表」並未致生損害云云，固無
    理由，惟原判決既有可議，自屬無可維持，自應由本院依法
    撤銷改判，以期適法。
九、科刑：爰審酌被告係受張能輝及溫進頓等農民請託，為便利
    申請救助金而犯罪，惟被告並未獲有其他不法利益，並參酌
    其所生之危害及犯後態度等一切情狀，量處如主文第二項所
    示之刑，並依法減刑及諭知易科罰金之折算標準，以資儆懲
    。
十、再按行為後法律修正，致行為時與裁判時之法律規定不同，
    除有刑法第二條第一項行為後法律變更（所稱「法律變更」
    應係指刑罰法律變更，即犯罪構成要件或處罰之內容變更，
    或「罪」「刑」雖未變更，但因法條修正結果，使刑罰之實
    質內容發生變動而輕重之別者）之情形，應比較新舊法，依
    「從舊從輕」之法則，適用最有利於行為人之法律外，法官
    應依據現行有效之法律（程序法或其他非刑罰法律等）裁判
    ，為法理所必然（大法官會議第三十八號、第三七一號解釋
    ）。本院按：(一)緩刑係法院對於被告所宣告之刑，於符合一
    定條件下，認為以暫不執行為適當時宣告，為法院刑罰權之
    運用，並非刑罰權之本身，與「罪刑」無關，亦不能使刑罰
    之實質內容發生變動致刑有輕重之分別，故緩刑要件之修正
    ，應非屬刑法第二條第一項所稱之「法律變更」，而無新舊
    法比較適用之問題。(二)由緩刑係以行為人於裁判前未曾（新
    法修正為：因故意犯罪）受有期徒刑以上刑之宣告，或曾（
    因故意犯罪）受有期徒刑以上刑之宣告，執行完畢或赦免後
    ，裁判前五年以內未曾（因故意犯罪）受有期徒刑以上刑之
    宣告為要件觀之，均係以行為人於裁判時觀察行為人是否合
    於緩刑之要件，宣告緩刑是否適當，而非以行為時，為其認
    定之基準（最高法院九十二年第十八次決議認「累犯仍非不
    得宣告緩刑」可資參照），此與累犯係重在行為時法不同，
    故行為後，緩刑要件修正，於裁判時應適用修正施行之新法
    。綜上所述，刑法第七十四條關於緩刑要件之規定，於九十
    四年一月七日修正，同年二月二日公布，於九十五年七月一
    日施行（以下簡稱新法），被告犯罪在新法施行前，新法施
    行後，緩刑之宣告，應適用新法第七十四條之規定（最高法
    院九十五年五月二十三日第八次刑事庭決議參照），亦予
    明。
十一、被告未曾因故意犯罪，受有期徒刑以上刑之宣告，有台灣
      高等法院被告全國前案紀錄表附卷可憑，其為積極完成此
      次救助金之發放作業，為配合請款而犯本案，所犯情節尚
      輕，經此次偵、審程序之教訓，自應知所警惕，而無再犯
      之虞，本院因認其所受刑之宣告，以暫不執行為適當，爰
      依刑法第七十四條第一項第一款之規定併予宣告緩刑二年
      ，以勵自新。另犯罪在新法施行前，新施行後，緩刑之宣
      告，應適用新法第七十四條之規定，併此敘明（參照最高
      法院95年度第8次刑事庭會議決議紀錄）。
據上論斷，應依刑事訴訟法第369條第1項前段、第364條、第299
條第1項前段，刑法第2條第1項、修正前刑法第28條、第216條、
第213條、修正前刑法第31條第1項、修正前刑法第41條第1項前
段、第74條第1項、中華民國96年罪犯減刑條例第2條第1項第3款
、第7條第2項、第9條、第2項，廢止前罰金罰鍰提高標準條例第
2條，判決如主文。
本案經檢察官趙中岳到庭執行職務。
中    華    民    國    97    年    2     月    26    日
                  刑事第五庭    審判長法  官  楊明章
                                      法  官  顏基典
                                      法  官  楊子莊
以上正本證明與原本無異。
如不服本判決，應於收受本判決後十日內向本院提出上訴書狀。
其未敘述上訴理由者並得於提起上訴後十日內向本院補提理由書
狀（均須按他造當事人之人數附繕本）「切勿逕送上級法院」。
                                      書記官  王全龍
中    華    民    國    97    年    2     月    27    日
刑法第213條
公務員明知為不實之事項，而登載於職務上所掌之公文書，足以
生損害於公眾或他人者，處1年以上7年以下有期徒刑。
刑法第216條
行使第210條至第215條之文書者，依偽造、變造文書或登載不實
事項或使登載不實事項之規定處斷。


司法院資訊處製作；財團法人民間司法改革基金會備份。
